ACORDAO-COMPLETO-2576239

ACÓRDÃO 3170/2023 ATA 11/2023 - PRIMEIRA CÂMARA

VISTOS, relatados e discutidos estes autos, os Ministros do Tribunal de Contas da União, reunidos em sessão da Primeira Câmara, diante das razões expostas pelo Relator, e com fundamento nos arts. 1º, inciso V, e 39, inciso II, ambos da Lei 8.443/92, c/c o art. 259, inciso II, do Regimento Interno, ACORDAM em:
9.1. considerar ilegal o ato constante da peça 3, relativo à pensão militar de Antônia Ferreira de Souza Santos e de Sheila Nascimento dos Santos Morisso, negando-lhe o respectivo registro, nos termos do art. 260, § 1º, do Regimento Interno desta Corte de Contas;
9.2. dispensar a devolução das importâncias indevidamente recebidas de boa-fé, nos termos da Súmula 106 deste Tribunal;
9.3. determinar ao órgão de origem que:
9.3.1. com fundamento nos arts. 71, inciso IX, da Constituição Federal e 262 do Regimento Interno desta Corte de Contas, no prazo de 15 (quinze) dias, contados a partir da ciência da presente deliberação, faça cessar os pagamentos decorrentes do ato ora impugnado, sob pena de responsabilidade solidária da autoridade administrativa omissa;
9.3.2. dê ciência às interessadas do inteiro teor deste Acórdão, alertando-as no sentido de que o efeito suspensivo proveniente da interposição de eventuais recursos, caso não providos, não as eximem da devolução dos valores indevidamente percebidos após a notificação;
9.3.3. emita, com fulcro nos arts. 262, caput e § 2º, do Regimento Interno, e 19, § 3º, da Instrução Normativa 78/2018, no prazo de 30 dias, novo ato de pensão militar das Sr.ªs Antônia Ferreira de Souza Santos e de Sheila Nascimento dos Santos Morisso, escoimado da irregularidade ora apontada, para oportuna deliberação do Tribunal;
9.3.4. envie a esta Corte de Contas, no prazo de 30 (trinta) dias, por cópia, comprovantes de que as interessadas tiveram ciência desta deliberação;
9.4. dar ciência desta deliberação ao Comando do Exército;
9.5. determinar à AudPessoal que:
9.5.1. acompanhe o cumprimento das determinações elencadas nos itens 9.3.1 a 9.3.4 deste aresto;
9.5.2. arquive os autos.

Atos de Pensão militar

Primeira Câmara

Ministério da Defesa - Comando do Exército.

3.Interessadas: Antônia Ferreira de Souza Santos, CPF 498.861.854-9 e Sheila Nascimento dos Santos Morisso, CPF XXX.192.690-XX.

13.1. Ministros presentes: Walton Alencar Rodrigues (Presidente), Jorge Oliveira e Jhonatan de Jesus.
13.2. Ministro-Substituto convocado: Augusto Sherman Cavalcanti (Relator).
13.3. Ministro-Substituto presente: Weder de Oliveira.

AUGUSTO SHERMAN

Versam os presentes autos acerca de uma pensão militar deixada em favor de Antônia Ferreira de Souza Santos e de Sheila Nascimento dos Santos Morisso, deferida pelo Comando do Exército nos termos constantes da peça 3, cujo ato foi encaminhado para deliberação por intermédio do sistema e-pessoal, na sistemática definida na IN 78/2018, com parecer do órgão de Controle Interno pela legalidade. 
2.	A unidade técnica, ao analisar os fundamentos legais da concessão e as informações prestadas pelo Controle Interno, lavrou a instrução vista à peça 5, adiante parcialmente transcrita, com ocasionais ajustes de forma:
" (...) 
EXAME TÉCNICO
Procedimentos aplicados
Os procedimentos para exame, apreciação e registro de atos de pessoal encontram-se estabelecidos na Instrução Normativa TCU 78/2018 e na Resolução TCU 206/2007. Essas normas dispõem que os atos de pessoal disponibilizados por meio do e-Pessoal devem ser submetidos previamente a críticas automatizadas, com base em parâmetros predefinidos.
As críticas das informações cadastradas na etapa de coleta do ato foram elaboradas e validadas levando-se em conta as peculiaridades de cada ato. Os itens verificados nessa etapa são inerentes a dados cadastrais, fundamentos legais, mapa de tempo, ficha financeira, assim como eventuais ocorrências de acumulação. Trata-se de verificações abrangentes, minuciosas e precisas e sem a necessidade de ação humana e, portanto, menos suscetível a falhas. As críticas aplicadas estão discriminadas no sistema, no Menu e-Pessoal, opção "Crítica", que podem ser acessadas mediante concessão de perfil específico a servidores do TCU responsáveis pela análise.
Além das críticas automatizadas, há verificação humana adicional no caso de haver alertas do sistema ou informações não formatadas, como esclarecimentos do gestor ou do controle interno.  
As críticas também consideram os registros do Sistema Integrado de Administração de Recursos Humanos (Siape) . O Siape disponibiliza informações atualizadas sobre as parcelas que integram os proventos, diferentemente, portanto, do e-Pessoal, que informa as parcelas no momento do registro do ato. 
Essa confrontação com o Siape fornece uma visão atual e verdadeira da situação, o que permite descaracterizar irregularidades e inconsistências que, embora constantes do e-Pessoal, já foram corrigidas.
As verificações detectadas no ato encontram-se discriminadas na aba de pendências do ato no sistema e-Pessoal, bem como no espelho do ato contemplado por esta instrução.
Exame das Constatações
Ato: 78683/2018 - Inicial - Interessado (a) : NEISON LOPES DOS SANTOS - CPF: XXX.167.280-XX
Beneficiários: ANTONIA FERREIRA DE SOUZA SANTOS - CPF: XXX.861.854-XX - Cônjuge e SHEILA NASCIMENTO DOS SANTOS MORISSO - CPF: XXX.192.690-XX - Filho (a) 
Parecer do Controle Interno: considerar o ato Legal com esclarecimentos. Justificativa:  Constam no processo os documentos que motivaram a concessão do posto imediato pela invalidez do instituidor, conforme citados na Portaria anexada neste ato (ata e parecer técnico) .
Constatação e análise: 
1.1.1. Posto/Graduação de referência para cálculo dos proventos de pensão  não correspondente ao Posto/Graduação imediatamente superior ao Posto/Graduação de referência para cálculo dos proventos de reforma.
Justificativa do Gestor de Pessoal: foi concedido ao instituidor os proventos do posto de General de Divisão, por ter sido considerado inválido, de acordo com a Portaria anexada a este ato, ter sido transferido anteriormente para a reserva remunerada com os proventos do posto de Gen Bda e contribuir para a pensão de 1 posto acima.Gestor anexou os seguintes documentos: Portaria -Documento oficial,.
Análise do Controle Interno: Justificativa do gestor esclarece pendência
Análise da Equipe Técnica: Ilegal
Pela leitura do ato de concessão, verifica-se que o instituidor foi inicialmente reformado por limite de idade com proventos com base no soldo de General de Brigada.
A posterior melhoria/reforma por invalidez/incapacidade majorou os proventos de reforma para o posto/graduação de General de Divisão e, consequentemente, os proventos de pensão para o posto de General de Exército. Tal situação afronta o Acórdão 2225/2019-TCU-Plenário, de relatoria do Ministro Benjamin Zymler, que permite a majoração de reforma somente para militares da ativa ou reserva e no caso em tela o militar já se encontrava reformado, sendo que tal irregularidade repercute sobre os proventos de pensão militar.
Frente à situação encontrada a concessão em tela não pode prosperar, devendo receber a chancela pela ILEGALIDADE e os proventos de pensão ser reajustados para o posto/graduação de General de Divisão.
No que se refere à contribuição para fins de pensão militar prevista no artigo 6º da Lei 3.765/60, esta Unidade Técnica entende que a base de cálculo da pensão militar em estudo deve ser 1 posto acima do que o instituidor recebia a título de reforma, ou seja, no posto de General de Divisão, vide texto de jurisprudência anexo à instrução (cod.110495) , entendimento pacificado nesta Corte de Contas até o proferimento do Acórdão 15205/2021-TCU-Primeira Câmara, no qual só é possível ao militar contribuir para pensão e gerar benefício calculado com base em 1 (um) ou 2 (dois) postos/graduações acima daquele que possuía na ativa, situação que conforme texto anexado torna o art. 6º da Lei 3.765/60 sem efeito.
Além disso foi verificado o sistema 'Indícios' e não se constatou acumulação em desacordo com o artigo 29 da Lei 3765/60, não se detectando, portanto, irregularidades neste quesito.
O quadro resumo de ocorrências e, quando for o caso, o detalhamento da norma legal e da jurisprudência para a inconsistência acima elencada encontra-se no anexo II dessa instrução.
CONCLUSÃO
A abrangência e a profundidade das verificações levadas a efeito fundamentam convicção de que o ato 78683/2018 pode ser apreciado pela ilegalidade, em razão das irregularidades apontadas no item Exame das Constatações desta instrução, que representam afronta à legislação e à jurisprudência de referência.
 (..) ".
3.	O Ministério Público, neste ato representado pelo Procurador Sérgio Ricardo Costa Caribé, mediante Parecer espelhado à peça 7, anuiu à proposição da unidade técnica.   
	É o Relatório.

não há.

Procurador Sérgio Ricardo Costa Caribé.

PESSOAL. PENSÃO MILITAR. IRREGULARIDADE NO CÁLCULO DO BENEFÍCIO PENSIONAL EM CONTRARIEDADE AO ENTENDIMENTO MANIFESTADO NO ACÓRDÃO 2225/2019 - PLENÁRIO. ILEGALIDADE. NEGATIVA DE REGISTRO. DETERMINAÇÕES. CIÊNCIA.

PENSÃO MILITAR (PMIL)

Versam os presentes autos acerca de uma pensão militar deixada em favor de Antônia Ferreira de Souza Santos e de Sheila Nascimento dos Santos Morisso, deferida pelo Comando do Exército. 
2.	A unidade técnica instrutiva lavrou a instrução vista à peça 5 propugnando pela ilegalidade da pensão militar em relevo, com negativa do subsequente registro do ato concessório, tendo em vista que houve melhoria nos proventos do instituidor quando já reformado, em desacordo com a norma de regência e com a jurisprudência desta Corte de Contas, proposta a que aderiu o Ministério Público, conforme visto à peça 7. 
3.	No mérito, observo que o militar instituidor do benefício pensional em relevo ocupou, enquanto na ativa, o posto de Coronel. Foi para a reserva remunerada em 30/4/2000 depois de 34 anos e 7 meses de serviço, passando a perceber proventos com base no soldo de General de Brigada. Em 4/12/2011 foi reformado ex officio em face da data-limite para permanecer na reserva. Já na condição de reformado, o instituidor foi considerado inválido, fato que lhe ensejou melhoria dos proventos que passaram a ser calculados com base no soldo de General de Divisão, ou seja, dois graus acima do posto que ocupou enquanto na ativa. 
4.	Conforme consta da peça 3, as Sr.ªs Antônia Ferreira de Souza Santos e Sheila Nascimento dos Santos Morisso tiveram a pensão irregularmente calculada com base no soldo de General de Exército (três graus acima do posto ocupado na ativa) . A referência a esse posto para o cálculo dos proventos das pensionistas afronta a norma de regência e a jurisprudência firmada neste Tribunal, na espécie, haja vista que, como o instituidor, relativamente à pensão, contribuiu para "um posto acima", a base correta para o cálculo do benefício pensional teria que ser o soldo correspondente ao posto de General de Brigada, grau hierárquico imediatamente superior àquele ocupado na atividade, conforme os termos assentados no Acórdão 15205/2021-TCU-Primeira Câmara, entre outros. 
5.	Assim, considerando esse parâmetro, tenho que a presente concessão não poderá lograr êxito nos termos em que foi concedida, sem prejuízo de que novo ato seja encaminhado a este Tribunal, no prazo regimental, escoimado da irregularidade ora apontada, para oportuna deliberação. 
6.	Consigno, por derradeiro, que o ato em análise deu entrada nesta Corte de Contas em prazo inferior a cinco anos, não sendo aplicável, portanto, a orientação do STF consubstanciada no RE 636.553/RS, aplicando-se, por fim, o Enunciado 106 da Súmula de Jurisprudência deste Tribunal quanto ao ressarcimento das importâncias indevidamente recebidas de boa-fé, até a data do conhecimento desta deliberação.  
	Ex positis, acolhendo a proposta alvitrada pela unidade técnica e o Parecer do representante do Ministério Público, manifesto-me por que o Tribunal aprove o acórdão que ora submeto à deliberação deste Colegiado. 
TCU, Sala das Sessões, em 25 de abril de 2023.
AUGUSTO SHERMAN CAVALCANTI 
Relator